臺灣新北地方法院民事判決
111年度再易字第3號
再審原告  林昱翔
再審被告  鄒宜儒
上列當事人間請求返還借款事件，再審原告對於中華民國111 年
1 月28日本院109 年度簡上字第420 號確定判決提起再審之訴，
本院判決如下：
    主  文
再審之訴駁回。
再審訴訟費用由再審原告負擔。
    理  由
壹、程序部分：
    按再審之訴，應於30日之不變期間內提起。前項期間，自判
    決確定時起算，判決於送達前確定者，自送達時起算；其再
    審之理由發生或知悉在後者，均自知悉時起算。但自判決確
    定後已逾5年者，不得提起。民事訴訟法第500 條第1 項、
    第2 項定有明文。查：兩造間請求返還借款事件，前經本院
    於民國111 年1 月28日以109 年度簡上字第420 號判決在案
    ，因該案訴訟標的未逾民事訴訟法第466 條所定金額，屬於
    不得上訴第三審之案件，故原判決經宣示判決後即告確定，
    再審原告以其係於111 年2 月9 日收受前開判決，並於3 月
    10日對原確定判決提起本件再審之訴，核未逾30日提起再審
    之不變期間，合先敘明。
貳、實體部分：
一、再審原告主張：
　㈠原確定判決有「足影響於判決之重要證物漏未斟酌」之情事
    ：
　⒈依上證2 對話紀錄截圖可知，再審被告確實參與本件合作合
    約終止之討論，且明確知悉當時「已改以總支出為清算方式
    」計算兩造實際支出約新臺幣（下同）90萬元（即各家450,
    927元）後，再共同決議由再審原告找補111,839 元給再審
    被告。換言之，兩造108 年2 月16日就合作事業已同意終止
    ，並以總支出為基礎平均分攤支出，亦即最初的借貸關係已
    經締約當事人合意變更契約內容而清算了結完畢，再審被告
    無再向再審原告主張借款返還之餘地。原確定判決無視上開
    對話紀錄內容，僅以各該條款相互獨立，互不影響為理由，
    認為借款尚屬有效，其認定結果顯違背經驗及論理法則。甚
    者，再審被告於群組中明確表示「合約當面銷毀」，綜合對
    話前後文義，豈可能認為僅「合作條款終止」而「借款條款
    」尚屬有效？若兩造四方僅終止「合作條款」，再審原告豈
    可能同意與再審被告分擔額相互找補後，再償還35萬元借款
    之理。是以，原確定判決無視客觀證據逕自解釋契約效力，
    存在足以影響判決結果之重要事項漏未斟酌之情事。
　⒉再審被告最初以再審原告曾匯款111,839 元，尚有274,621元
    借款未返還為由聲請發給支付命令，於一審訴訟時，擴張聲
    明為386,460 元，不但無視雙方合意終止、清算了結債務之
    約定，亦可證再審被告於訴訟上之主張有前後矛盾之嫌，內
    容更明顯違背「禁反言原則」。原確定判決完全忽略再審被
    告主張前後矛盾之事實，逕為有利於再審被告之認定，明顯
    忽略再審原告於訴訟程序提出之事證。
  ⒊經檢視再審被告於遠東銀行之帳戶交易明細及合作事業之會
    計帳冊後可發現，再審被告於清算了結時，僅自遠東銀行帳
    戶內支出57萬餘元，尚餘104,512 元，故再審原告須再給付
    111,839元。準此，再審被告依兩造合作合約中借貸條款借
    出之70萬元，於108 年2 月16日四方清算完結後尚有216,35
    1元，全為再審被告取得，足證兩造已合意變更清償70萬元
    借款之方式，改以計算總支出後平均分攤之方式，取代先前
    合作合約約定返還借款之約定，再審被告豈能再「借屍還魂
    」主張借款返還之道理？訴外人楊博鈞於LINE對話紀錄中自
    承：再審被告及楊博鈞支出60萬元，該60萬元已包含3 萬元
    車貸費用在內，足證再審被告計算之總支出，其計算方式確
    實有包含清算（償）車貸之費用在內，而原確定判決竟認為
    兩造在清算當時，沒有清算（償）該筆70萬元貸款之意思。
  ⒋是以，原確定判決結論無視再審原告所提事證，自有構成民
    事訴訟法第497 條之再審事由。　
　㈡原確定判決有民事訴訟法第496 條第1 項第1 款「適用法規
    顯有錯誤者」之情事：　
　⒈按最高法院109 年度台上字第918 號民事判決參照，兩造於1
    08 年2 月15至16日間在LINE群組討論終止合作事宜，且均
    同意以實際支出為基準，計算總支出後再平均分擔，以取代
    合作合約中關於借款之約定。經計算後，再審被告獨自從遠
    東銀行帳戶之70萬元借款中支出約57萬元；另再審原告從個
    人帳戶支出約33萬餘元，故該合作計約90餘萬元，再審被告
    明確表示各自負擔450,927 元，故再審原告因此給付111,83
    9元至再審被告指定之帳戶，再審被告亦將遠東銀行帳戶內
    所剩款項納入個人使用。準此，堪認兩造已合意終止全部合
    作關係（包括借款），再審被告猶請求返還借款35萬元，顯
    屬無稽。
　⒉原確定判決無視前述影響判決之重要事證，逕認為「合作關
    係」與「借款關係」係屬二事，借款關係尚未終止，再審被
    告仍得向再審原告請求返還340,948 元之借款，等同於再審
    原告就此合作合約負擔約80萬元，再審被告及其配偶僅負擔
    10萬餘元，如此違背自然法原理之結論，豈有公平、公正解
    決兩造之爭議？仔細審酌兩造核算總支出之事實結論，可發
    現原確定判決認再審原告應返還340,948元之結論，非本於
    該合作合約而來，而係透過訴訟制度於清算完結後所創造之
    借貸關係，該被判決創設之款項豈能列為再審原告與楊博鈞
    因合夥事業所生之費用。是以，原確定判決單純的脫鉤處理
    合作契約條款，係消極的不適用自然法理，不但違背紛爭解
    決一回性，更於兩造合作關係外，創設債權債務關係，破壞
    兩造本於私法自治所創造之衡平關係，並使再審原告因合作
    所生之承擔數額，明顯高於再審被告及其配偶所承擔數額，
    違背基本的公平、正義原則。
　⒊是以，原確定判決有民事訴訟法第496 條第1 項第1 款「適
    用法規顯有錯誤者」之情事。　　
二、經查：
　㈠再審原告主張原確定判決有民事訴訟法第497條足影響於判決
    之重要證物漏未斟酌之再審事由部分：
  ⒈按依民事訴訟法第466 條不得上訴於第三審法院之事件，除 
    前條規定外，其經第二審確定之判決，如就足影響於判決之
    重要證物，漏未斟酌，或當事人有正當理由不到場，法院 
    為一造辯論判決者，亦得提起再審之訴，民事訴訟法第497 
    條定有明文。而所謂就足影響於判決之重要證物漏未斟酌之
    情形，係指於第二審言詞辯論終結前，已經存在並已為聲明
    之證物，第二審並未認為不必要而仍忽略證據聲明未為調查
    ，或已為調查而未就其調查之結果予以判斷，且以該證物足
    以動搖原確定判決之基礎者為限，並不包括取捨證據失當、
    認定事實錯誤在內。如已在確定判決理由中說明不為調查或
    取捨之理由，即屬已加以斟酌，自不得據為再審事由。
  ⒉再審原告主張原確定判決漏未斟酌上證2 兩造四方之LINE對
    話紀錄截圖，逕自解釋契約效力，忽略再審被告主張前後矛
    盾之事實云云，惟細譯原確認判決理由：「顯見對話內容均
    係針對系爭跆拳道中心之總支出為討論，後再以總支出之金
    額分別計算出上訴人與楊博鈞各自應負擔之金額，並未論及
    兩造間之借貸關係」等之記載，足堪認定原判決已審酌上證
    2 之對話內容，並就判斷結果予以說明，可見原確定判決就
    上開證物已於理由中詳為斟酌，無重要證物漏未斟酌之情事
    。
　⒊是以，再審原告主張原確定判決有民事訴訟法第497 條之再
    審事由，即屬無據。
　㈡再審原告主張原確定判決有民事訴訟法第496 條第1 項第1
    款規定之再審事由部分：
  ⒈按確定終局判決有適用法規顯有錯誤者，得以再審之訴聲明
    不服，民事訴訟法第496 條第1 項第1 款定有明文。而所謂
    適用法規顯有錯誤，係指確定判決所適用之法規，顯然不合
    於法律規定，或與司法院現尚有效及大法官會議之解釋顯有
    違反，或消極的不適用法規，顯然影響裁判者而言，並不包
    括判決理由矛盾、理由不備、漏未斟酌證據及認定事實錯誤
    之情形在內。又事實審法院認定事實之職權，或法律審法院
    就該法律規定事項所表示之法律上之意見（通稱法律見解）
    ，並無適用法規顯有錯誤可言（大法官會議釋字第177號解
    釋、最高法院63年台再字第67號、63年台上字第880 號判例
    、87年度台上字第1936號裁判意旨參照）。
　⒉再審原告以原確定判決無視判決之重要事證，逕認「合作關
    係」與「借款關係」係屬二事，且單純的脫鉤處理合作契約
    條款，係消極的不適用自然法理，有違背紛爭解決一回性，
    更於合作關係外另創設債權債務關係，破壞兩造本於私法自
    治所創造之衡平，違背基本的公平、正義原則，而有適用法
    律上顯有錯誤之事由等語，然核其前開爭執事項，均屬對原
    確定判決認定事實是否錯誤、取捨證據當否及是否理由不備
    之指摘，揆諸前揭說明，與原確定判決是否適用法規顯有錯
    誤之情形無涉，非屬再審事由。
　⒊是以，再審原告既未具體表明原確定判決違背何法令及其具
    體內容，暨依訴訟資料合於該違背法令之具體事實，其指摘
    原確定判決有民事訴訟法第496 條第1 項第1 款再審事由，
    即非有理由。
三、綜上，再審原告主張原確定判決有民事訴訟法第497 條、第
    496 條第1 項第1 款之再審理由，據以提起本件再審之訴，
    顯無理由，爰依民事訴訟法第502 條第2 項規定，不經言詞
    辯論，逕予判決駁回。
四、據上論結，本件再審之訴顯無理由，依民事訴訟法第502 條
    第2 項、第78條，判決如主文。
中    華    民    國    111   年     7    月    29    日
                  民事第六庭審判長法  官  許瑞東

                                  法  官  莊惠真

                                  法  官  宋家瑋
以上正本係照原本作成。
本判決不得上訴。
中    華    民    國    111   年      8    月    1    日
                                  書記官  張韶安